臺灣高等法院刑事裁定
110年度抗字第996號
抗  告  人  
即受判決人  黃隆發




上列抗告人即受判決人因聲請再審案件，不服臺灣基隆地方法院
中華民國110年3月15日裁定（110年度聲再字第4號），提起抗告
，本院裁定如下：
    主  文
抗告駁回。                                             
    理  由
一、原裁定意旨略以：聲請人即受判決人甲○○於民國92年間因連
    續施用第二級毒品，經臺灣基隆地方法院以92年度毒聲字第
    307號裁定令入戒治處所施以強制戒治1年，並由同法院以92
    年度易緝字第19號判處有期徒刑8月，於92年10月27日確定
    ；復於92年間因施用毒品案件，經同法院以92年度訴字第40
    4號判處有期徒刑7月，於92年12月12日確定，前開二罪均在
    93年1月9日毒品危害防制條例修正施行前確定，而非偵查中
    或審判中之案件，自無修正後規定之適用餘地，應依修正前
    毒品危害防制條例規定處理。聲請人以其於92年8月31日至9
    3年8月30日執行強制戒治，應適用修正後毒品危害防制條例
    之規定，上開二判決自屬違背法令，聲請再審，顯屬無據，
    其聲請再審為無理由，應予駁回。
二、抗告意旨略以：聲請人本件施用毒品案件，應依毒品危害防
    制條例第35條規定，由檢察官為不起訴處分或法院為免刑判
    決，詎聲請人既經強制戒治，又遭法院判刑，可見臺灣基隆
    地方法院92年度易緝字第19號、92年度訴字第404號判決確
    實違背法律規定，並違反憲法第23條所定法律明確性原則，
    而有刑事訴訟法第420條第4款、第6款所定再審事由。
三、按再審及非常上訴制度，雖均為救濟已確定之刑事判決而設
    ，惟再審係為原確定判決認定事實錯誤而設之救濟程序，與
    非常上訴程序係為糾正原確定判決法律上錯誤者有別，是倘
    所指摘者，係關於原確定判決適用法律不當之情形，核屬非
    常上訴之範疇，並非聲請再審所得救濟（最高法院108 年度
    台抗字第555號、105年度台抗字第863號裁定意旨參照）。
四、經查：   
  ㈠聲請人前：①於87年間因施用毒品案件，經臺灣基隆地方法院
    以87年度毒聲字第203號裁定送勒戒處所觀察、勒戒，於87
    年8月18日執行完畢，認無繼續施用毒品之傾向，由臺灣基
    隆地方檢察署檢察官以87年度偵緝字第75號為不起訴處分確
    定（一犯）。②於88年間因施用毒品案件，經臺灣基隆地方
    法院以88年度毒聲字第2473號裁定送勒戒處所觀察、勒戒，
    認有繼續施用毒品傾向，由臺灣基隆地方法院以89年度毒聲
    字第1179號裁定令入戒治處所施以強制戒治，於90年9月25
    日戒治期滿執行完畢，並經起訴，經臺灣基隆地方法院以89
    年度基簡字第511號判處有期徒刑6月確定（二犯）。③於92
    年間因施用毒品案件，經臺灣基隆地方法院以92年度毒聲字
    第607號裁定令入戒治處所施以強制戒治，並經同法院以92
    年度易緝字第19號判處有期徒刑8月確定（三犯）；又於92
    年間因施用毒品案件，經臺灣基隆地方法院以92年度訴字第
    404號判處有期徒刑7月確定，上開二罪再經同法院以93年度
    聲字第49號裁定應執行有期徒刑1年2月確定，其強制戒治部
    分則因毒品危害防制條例修正，於93年1月9日停止執行，接
    續執行有期徒刑1年2月，至94年2 月15日執行完畢，有本院
    被告前案紀錄表附卷可資佐證。
　㈡毒品危害防制條例於92年7 月9 日修正公布，於公布後6 個
    月即93年1 月9 日施行，臺灣基隆地方法院92年度易緝字第
    19號、92年度訴字第404號判決分係於92年10月27日、92年1
    2月12日確定，均係在該次毒品危害防制條例修正施行前，
    即非該條例第35條所稱偵查中或審判中案件，自應依93年1 
    月9 日修正施行前之毒品危害防制條例規定處理。而修正前
    毒品危害防制條例第20條規定：「犯第10條之罪（即施用第
    一、二級毒品罪）者，檢察官或少年法庭應先將被告或少年
    送勒戒處所觀察、勒戒，其期間不得逾1 月。經觀察、勒戒
    後，無繼續施用毒品傾向者，應由檢察官為不起訴之處分或
    由少年法庭為不付審理之裁定；有繼續施用毒品之傾向者，
    由檢察官聲請法院或由少年法庭裁定令入戒治處所施以強制
    戒治，其期間為1 年。但自首者，得以保護管束代之。依前
    項規定為不起訴之處分或不付審理之裁定後，5 年內再犯第
    10條之罪，經觀察、勒戒後，認有繼續施用毒品之傾向或三
    犯以上者，不適用前項之規定。但應由檢察官聲請法院或由
    少年法庭裁定先令入戒治處所施以強制戒治。」聲請人於92
    年間所犯施用毒品案件（即上述③部分），依其行為應適用
    之93年1月9日修正前毒品危害防制條例第20條、第22條及第
    23條規定，按施用毒品者之犯次為初犯、5 年後再犯、5 年
    內再犯或三犯以上異其刑事處遇程序，即初犯應送觀察、勒
    戒，如無繼續施用毒品傾向，則予釋放，並為不起訴處分或
    不付審理之裁定，如有繼續施用毒品傾向，則送強制戒治，
    5 年後再犯者，其處遇程序與初犯同；5 年內再犯者，如其
    初犯曾經強制戒治，則不再送觀察、勒戒，逕送強制戒治，
    並依法追訴處罰或裁定交付審理，如其初犯未經強制戒治，
    則仍送觀察、勒戒，如無繼續施用毒品傾向，應即釋放，並
    為不起訴處分或不付審理之裁定，如有繼續施用毒品傾向，
    應送強制戒治，並依法追訴處罰或裁定交付審理；三犯以上
    者，不再送觀察、勒戒，逕送強制戒治，並依法追訴處罰或
    裁定交付審理。據此，聲請人於92年間所犯本案施用毒品案
    件，既為「三犯以上」，雖不再送觀察、勒戒，惟仍應「逕
    送強制戒治，並依法追訴處罰」，則聲請人除經臺灣基隆地
    方法院以92年度毒聲字第307號裁定令入戒治處所施以強制
    戒治外，另由臺灣基隆地方法院以92年度易緝字第19號、92
    年度訴字第404號就其本案「三犯以上」施用毒品犯行為科
    刑判決，於法並無不合，其強制戒治部分，則為我國刑法採
    行保安處分與刑罰雙軌制之結果。況聲請人本案「三犯以上
    」施用毒品犯行，無論依93年1月9日修正前後之毒品危害防
    制條例規定，均應依法提起公訴、論罪科刑，自無聲請人所
    指刑事訴訟法第420條第1項第4款、第6款規定之再審事由。
五、綜上，原審以聲請人聲請再審為無理由，駁回其聲請，經核
    並無違誤，聲請人猶執前詞提起抗告，為無理由，應予駁回
    。
據上論斷，應依刑事訴訟法第412 條，裁定如主文。
中　　華　　民　　國　　110 　年　　6 　　月　　30　　日
                  刑事第三庭    審判長法　官  張惠立  
                                      法　官  劉兆菊
                                      法　官  廖怡貞
以上正本證明與原本無異。
如不服本裁定，應於裁定送達後5日內向本院提出抗告狀。
                                      書記官  劉芷含  
中　　華　　民　　國　　110 　年　　6 　　月　　30　　日